臺灣彰化地方法院交通事件裁定       100年度交聲字第1301號
原處分機關    交通部公路總局臺中區監理所彰化監理站
異  議  人
即受處分人    張竣紘
上列異議人因違反道路交通管理處罰條例案件，對於交通部公路
總局臺中區監理所彰化監理站於民國100 年10月17日所為之處分
（原處分案號：彰監四字第裁64-I00000000號），聲明異議，本
院裁定如下：
    主  文
原處分撤銷。
張竣紘汽車駕駛人駕駛汽車肇事致人受傷而逃逸，吊銷其持有各
級車類之駕駛執照，並於壹年內不得考領駕駛執照。
    理    由
一、原處分意旨略以：異議人即受處分人張竣紘於民國99年7月8
    日下午4 時35分許，駕駛車牌號碼6408-JW 號自用一般小貨
    車，行經彰化縣伸港鄉○○路與台61線交叉路口處，因有「
    汽車駕駛人肇事致人受傷，未即採取救護措施或其他必要措
    施向警察機關報告而逃逸」之違規，經彰化縣警察局交通警
    察隊和美分隊員警製單舉發（彰警交字第I00000000 號）。
    爰依道路交通管理處罰條例第62條第4 項、第67條第3 項暨
    舉發違反道路交通管理事件統一裁罰標準及處理細則第41條
    、第43條、第44條等規定，裁處異議人罰鍰新臺幣（下同）
    6,000 元整、吊銷駕駛執照、1 年內不得考領駕駛執照。
二、異議意旨略以：伊因無心之過且深感悔意，經判不起訴處分
    ，處服勞務役60小時。惟至監理站銷案時，始告知要吊銷駕
    照，並罰款6,000 元。因已與受害人達成和解賠償其損失，
    實無力再繳交罰款。若吊銷駕照，則因無法工作，將致生活
    問題，基於一事不二罰，期能從輕發落等語。
三、按汽車駕駛人駕駛汽車肇事致人受傷或死亡者，應即採取救
    護措施及依規定處置，並通知警察機關處理，不得任意移動
    肇事汽車及現場痕跡證據，違反者處3,000 元以上9,000 元
    以下罰鍰，但肇事致人受傷案件當事人均同意時，應將肇事
    汽車標繪後，移置不妨礙交通之處所；前項駕駛人肇事致人
    受傷而逃逸者，吊銷其駕駛執照；汽車駕駛人，曾依前述規
    定吊銷駕駛執照者，1 年內不得考領駕駛執照；汽車駕駛人
    ，因違反道路交通管理處罰條例及道路交通安全規則之規定
    ，受吊銷駕駛執照處分時，吊銷其持有各級車類之駕駛執照
    ，道路交通管理處罰條例第62條第3 項、第4 項前段、第67
    條第3 項、第68條第1 項分別定有明文。
四、經查：
  (一)本件異議人張竣紘確有前述肇事致人受傷而逃逸之違規事實
    ，而異議人同一駕車肇事行為，因同時觸犯刑法第185 條之
    4 之肇事逃逸罪，業經臺灣彰化地方法院檢察署檢察官於99
    年9 月28日以99年度偵字第7390號為緩起訴處分，緩起訴期
    間為1 年（99年11月4 日至100 年11月3 日），並應於緩起
    訴處分確定之日起8 個月內，向指定之公益團體、地方自治
    團體或社區提供60小時之義務勞務，異議人已於100 年8 月
    17日履行完畢，期間屆滿而未經撤銷緩起訴等情，為異議人
    與原處分機關所不爭執，且有上開舉發通知單、裁決書、緩
    起訴處分書及臺灣高等法院被告前案紀錄表在卷可稽，至為
    明確，洵堪認定。
  (二)基此，異議人確有前開肇事逃逸之違規事實，則原處分機關
    依上揭規定裁罰，固無不合，惟按「一行為同時觸犯刑事法
    律及違反行政法上義務規定者，依刑事法律處罰之。但其行
    為應處以其他種類行政罰或得沒入之物而未經法院宣告沒收
    者，亦得裁處之。前項行為如經不起訴處分或為無罪、免訴
    、不受理、不付審理之裁判確定者，得依違反行政法上義務
    規定裁處之」，94年2 月5 日公布，95年2 月5 日施行之行
    政罰法第26條定有明文，此即所謂「一事不二罰」原則，考
    其立法理由在於，一行為同時觸犯刑事法律及違反行政法上
    義務規定時，由於刑罰與行政罰同屬對不法行為之制裁，而
    刑罰之懲罰作用較強，故在處罰目的相同且處罰方式相同時
    ，若依刑事法律處罰，即足資警惕時，實無一事二罰再處行
    政罰之必要；且刑事法律處罰，由法院依法定程序為之，較
    符合正當法律秩序，應予優先適用。故同時觸犯刑事法律及
    違反行政法上義務規定之行為，行政機關得否科以與刑罰相
    類之行政處罰，端視該行為之刑事訴追或審判程序終局結果
    而定。至於罰鍰以外之沒入或其他種類行政罰，因兼具維護
    公共秩序之作用，為達行政目的，行政機關仍得併予裁處。
    又所謂「其他種類行政罰」，係指違反行政法上之義務應受
    「裁罰性」之「不利處分」，依行政罰法第2 條規定，應包
    括限制或禁止行為之吊扣證照處分、剝奪或消滅資格之吊銷
    證照處分及警告性之講習處分在內；又前揭行政罰法第26條
    第2 項係以應受行政罰行為如經不起訴處分或為無罪、免訴
    、不受理、不付審理之裁判確定，始得另為裁決處罰，固未
    明文包括緩起訴處分在內，惟緩起訴處分性質實屬於附條件
    之職權不起訴處分，而於緩起訴條件成就後，始發生如同確
    定不起訴處分之效力。故於緩起訴猶豫期間屆滿，未經撤銷
    緩起訴時，緩起訴即發生同於確定不起訴處分之效力。此時
    ，行為人即已終局不受刑事訴追，該緩起訴處分即具有實質
    確定力，原處分機關於此時再為裁決，行為人即無同時遭受
    行政處罰及刑事訴追之危險。因此，解釋上行政罰法第26條
    第2 項之「不起訴處分」應包括條件成就之緩起訴處分。再
    酒後駕車經檢察官為緩起訴處分，並命行為人向公庫、公益
    團體、地方自治團體支付一定金額（通稱緩起訴處分金）者
    ，行為人係履行檢察官為緩起訴處分命令，此等命令名義上
    雖非刑罰，但仍是一種特殊處遇措施，造成駕駛人之財產減
    少，性質上亦屬干預處分，與刑事制裁無異，實質上則為刑
    事處罰，此一捐款行為究具行政罰鍰之性質，在此支付額度
    內自不應就同一行為再受行政罰鍰。茲94年12月28日修正公
    布，95年7 月1 日施行之道路交通管理處罰條例第35條第8
    款規定：「前項汽車駕駛人，經裁判確定處以罰金低於本條
    例第92條第3 項所定最低罰鍰基準規定者，應依本條例裁決
    繳納不足最低罰鍰之部分」（道路交通管理處罰條例第92條
    於94年12月28日修正時增列第2 項，原第3 項有關罰鍰基準
    之規定移列第4 項，但同條例第35條第8 項漏未隨同修正，
    特此指明），參酌上開說明，檢察官為緩起訴處分並命向公
    益團體捐款者，其捐款解釋上亦屬道路交通管理處罰條例第
    35條第8 項所規定之罰鍰，監理機關原則上雖不得再為行政
    裁罰（罰鍰部分），然若行為人所支付之緩起訴處分金未達
    道路交通管理處罰條例第92條第4 項所定最低罰鍰基準規定
    者，依該條例第35條第8 項之規定，仍須補繳不足最低罰鍰
    之部分，此固為我國最近司法實務所採行之多數見解（臺灣
    高等法院暨所屬法院97年法律座談會刑事類提案第39號、98
    年法律座談會刑事類提案第24號審查意見暨研討結果參照）
    ，惟個案中緩起訴處分如係命行為人提供義務勞務，而非命
    給付金錢，彼此間欠缺比較基準，即不生道路交通管理處罰
    條例第35條第8 項補繳不足最低罰鍰之差額問題（就前述緩
    起訴處分應如何適用之爭議，行政法罰第26條業於100 年11
    月8 日經立法院第7 屆第8 會期第8 次會議修正通過，惟該
    條文目前尚未施行）。查異議人因前揭肇事逃逸之同一事實
    ，既經臺灣彰化地方法院檢察署檢察官為緩起訴處分確定，
    且已提供60小時之義務勞務，揆之前揭說明，原處分機關依
    道路交通管理處罰條例第62條第3 項、第4 項前段、第67條
    第3 項所為吊銷駕駛執照，1 年內不得考領駕駛執照之處分
    ，係罰鍰以外之其他種類行政罰，尚與「一事不二罰」原則
    無違，異議人所辯自有誤會，惟原處分機關另又處以罰鍰，
    容有違誤，而上開緩起訴處分係命異議人提供義務勞務，而
    非命給付金錢，彼此間無比較基準，亦不生道路交通管理處
    罰條例第35條第8 項補繳不足最低罰鍰之差額問題，原處分
    機關竟裁處罰鍰6,000 元，於法難謂有據。末以原處分機關
    於100 年10月17日為本案裁決時，前開緩起訴處分尚未期滿
    ，在此之前，該緩起訴處分仍有被撤銷之可能，而有使異議
    人可能陷於同時遭行政處罰與刑事訴追，已悖於「一事不二
    罰」原則，故原處分機關此部分罰鍰之裁處亦有違誤（本院
    裁判時該緩起訴處分業已實質確定），併此指明。
五、綜上所述，異議人確有上開違規行為，然原處分機關裁處罰
    鍰6,000 元部分，因抵觸一事不二罰之原則，容有未恰。另
    原處分關於吊銷駕駛執照，1 年內不得考領駕駛執照之部分
    ，則與一事不二罰無違，原處分機關此部分之裁處自屬適法
    。惟本件肇事逃逸為單一違規行為，罰鍰、吊銷駕駛執照及
    一年內不得考領駕駛執照等為其法律效果，三者無從區分，
    應由本院將原處分撤銷，自為裁罰如主文第二項所示，以期
    適法。
六、據上論斷，應依道路交通管理處罰條例第87條第2 項，道路
    交通事件處理辦法第19條前段，裁定如主文。
中    華    民    國   100    年    11    月    22    日
                  交通法庭            法  官  陳德池
以上正本證明與原本無異。
如不服本裁定，應於裁定送達後五日內向本院提出抗告狀(須附
繕本 )。
中    華    民    國   100    年    11    月    22    日
                                      書記官  黃國源